【裁判字號】    97,重上,69
【裁判日期】    980818
【裁判案由】    清償債務
【裁判全文】
臺灣高等法院高雄分院民事判決          97年度重上字第69號
上  訴  人  甲○○
訴訟代理人  史乃文律師
            楊林澂律師
被上訴人    乙○○
上列當事人間因請求清償債務事件，對於民國97年7 月23日臺灣
高雄地方法院97年度重訴字第76號第一審判決提起上訴，本院於
98年8月4日辯論終結，茲判決如下：
    主  文
上訴駁回。
第二審訴訟費用由上訴人負擔。
    事 實 及 理 由
一、上訴人起訴主張：被上訴人自民國86年5 月間起，陸續持珠
    寶及汽車等物品，向當時經營立國當舖之上訴人質押借款，
    借款時間及金額各為：(一)86年5 月26日借款新台幣（下同）
    100 萬元，(二)86年6 月17日借款100 萬元，(三)86年8 月25日
    借款140 萬元，(四)86年9 至12月間借款120 萬元，(五)87 年1
    月5 日借款20萬元，(六)87年2 月3 日借款10萬元，(七)87 年2
    月16日借款5 萬元，(八)87年6 月26日借款8 萬元，(九)87年8
    月10日借款74萬5000元，(十)87年8 至9 月間借款55萬5000元
    及1 萬元，合計已達634 萬元，利息依兩造約定之年息60％
    計算，為171 萬5500元。嗣兩造於87年9 月17日協議，由上
    訴人再於87年12月2 日為被上訴人償還積欠黃勝填之第一順
    位抵押權債務計193 萬5000元，故被上訴人之借款金額合計
    本金為827 萬5000元。經上訴人以被上訴人提供質押之珠寶
    流當抵償180 萬元及汽車流當抵償20萬元後，尚欠本金627
    萬5000元及利息171 萬5500元。爰依消費借貸之法律關係，
    請求被上訴人給付779 萬0500元，及其中627 萬5000元自起
    訴狀繕本送達翌日，即96年12月22日起至清償日止，按年息
    20％計算之利息，暨陳明願供擔保聲請准為假執行之宣告。
二、被上訴人則以：被上訴人向上訴人經營之立國當舖借款，均
    提供相當價值之珠寶、手錶、黃金、汽車等動產為質當，上
    訴人為逃漏稅而不開當票；上訴人既將質當物流當，所借款
    項已經清償完畢。況且，縱使質物價值不足受當債權額，依
    當舖業管理規則之規定，亦不得請求當戶補足。故上訴人即
    不得主張債權未獲全部清償，而就未受償之債權額向上訴人
    求償。又上訴人所約定之利息為年息60％，就超過法定最高
    利率年息20％部分應不得請求等語，資為抗辯。
三、原審判決被上訴人應給付上訴人193 萬5000元本息，並為附
    條件准、免假執行之宣告，而駁回上訴人其餘之訴及假執行
    之聲請。上訴人就原審判決敗訴部分聲明不服，求為判決：
    (一)原判決不利部分廢棄，(二)上開廢棄部分，被上訴人應再給
    付上訴人605 萬5000元，及其中434 萬元應加計自96年12月
    22日起至清償日止，按年息20％計算之利息；被上訴人則求
    為判決：上訴駁回。
四、兩造不爭執及爭執事項：
  (一)兩造就下列事項並不爭執，堪認為真實（本院卷50、63、68
    、119頁）：
  1.被上訴人共向上訴人借款827 萬5000元。其中634 萬元為87
    年9 月17日兩造協議前之借款，另193 萬5 千元是被上訴人
    於87年12月2 日簽發本票向上訴人借款，用以清償被上訴人
    向訴外人黃勝填之借款，並塗銷被上訴人所有坐落高雄市○
    ○區○○段1614號土地及其上門牌中山橫路30號房屋上抵押
    權設定；被上訴人尚未清償該筆借款。
  2.被上訴人之借款中，以汽車典當之20萬元債權已因流當而受
    償。
  3.上訴人於87年11月23日以律師函通知被上訴人，應於函到5
    日內至立國當舖取贖所典當如附表所示之珠寶飾物，逾期將
    依法予以流當（本院卷111 至113 頁）；被上訴人並未依限
    取贖。
  4.被上訴人曾以世華聯合商業銀行Ａ-123-2號支票帳戶，如本
    院卷第77至80頁附表所示支票（發票日自86年2 月17日起至
    87年2 月6 日止），支付上訴人各如附表所示款項，及以附
    表所示發票日各為97年3 月25日、87年4 月16日之客票，支
    付上訴人金額依序各為20萬元及3 萬7 千元。
  5.被上訴人先後於87年8 月10日及9 月17日與上訴人夫李炳崑
    （代表上訴人）簽訂協議書，兩造為實際借貸當事人；依87
    年9 月17日協議當時被上訴人之借款本金634 萬元、年息百
    分之60計算，被上訴人計欠上訴人利息171萬5500元。
  (二)兩造爭執事項為：
  1.被上訴人對上訴人經營之立國當舖借款，除以汽車典當借款
    20萬元外，是否均提供珠寶質當？上訴人主張被上訴人以珠
    寶典當的債權額僅180 萬元，已於87年11月23日通知被上訴
    人全部流當，及20萬元借款已經以典當之汽車取贖，其餘
    627 萬5 千元（含87年12月2 日之借款193 萬5 千元）均是
    一般借款，是否有理由？
  2.上訴人對被上訴人之借款債權，除87年12月2 日之借款193
    萬5 千元，及汽車流當之20萬元外，是否因上訴人對被上訴
    人提供之珠寶流當而不得再向被上訴人請求？
五、本院對於兩造爭點判斷如下：
  (一)上訴人主張：被上訴人共向其借款827 萬5000元，其中634
    萬元為87年9 月17日協議前之借款，另193 萬5000元是為代
    償被上訴人對黃勝填之借款、塗銷系爭房地上抵押權而借款
    ；其以汽車典當之20萬元債權已因流當而受償等事實，為被
    上訴人所不爭執。上訴人另主張：被上訴人之借款中，有
    180 萬元係提供珠寶典當，已因流當而清償，另627 萬5 千
    元是一般借款，均未受償，約定利息均為月息5 分（即年息
    6 分），請求以年息2 分加計遲延利息等語，被上訴人除就
    其中193 萬5 千元本息未支付部分不予爭執，否認其餘部分
    未清償，而以前揭情詞置辯。按民事訴訟如係由原告主張權
    利者，應先由原告負舉證之責，若原告先不能舉證，以證實
    自己主張之事實為真實，則被告就其抗辯事實即令不能舉證
    ，或其所舉證據尚有疵累，亦應駁回原告之請求（最高法院
    17年上字第917 號判例參照）。上訴人經營合法立案之立國
    當鋪而以收當為業，除有特別情形外，立國當鋪本應以持當
    人持動產擔保借款為常態，則其就被上訴人係無擔保借款之
    有利事實，自應負舉證責任。經查：
  1.依90年8 月27日廢止前當舖業管理規則第24條之規定，當舖
    業應備有登記簿，將收當物品名稱、規格、特徵及持當人姓
    名、年齡、職業、住所等事項，逐日詳加登記，以副頁兩份
    報當地警察機關。收當物品於收當期限屆滿之次日，應填寫
    流當品報告表，送當地警察機關；其簿冊報表之格式，由內
    政部警政署、直轄市主管機關另定之。警察機關處理前項資
    料，應依法守密。當舖業登記收當物品，需字跡清晰，不得
    潦草，其有登記不實或未予登記，經警察機關查屬贓物者，
    以贓物罪嫌移送司法機關。兩造之借貸時間，係90年8 月27
    日當鋪業管理規則廢止之前，上訴人既為合法之當鋪業者，
    自應依法備妥上開各該文件，然其未能提出各筆借款之當票
    及逐日記載之登記簿、流當物報告表等相關文件，以證明僅
    部分借款有收當。上訴人固稱：當票因水災滅失云云，然上
    訴人既可提出所稱全部借貸期間之本票，證明被上訴人借款
    之事實，及提出88年1 月6 日之收當物品登記簿（見原審卷
    起訴狀所附證物），均未滅失，則同時期開立之當票及收當
    物品登記簿，理應一併收存，上訴人所稱因水災遺失，核無
    足採。又上訴人於87年11月23日以律師函通知被上訴人，應
    於函到5 日內至立國當舖取贖所典當如附表所示之珠寶飾物
    ，逾期將依法予以流當等語，於該律師函中，僅列出典當珠
    寶之明細，並未詳予記載各該珠寶典當之金額或全部應清償
    之債務金額，核難據以認定流當珠寶所擔保之債權額僅為上
    訴人所主張之180 萬元。
  2.被上訴人抗辯全數借款除以汽車典當之20萬元外，其餘均為
    提供珠寶等典當借款，利息按月息5 分計算，上訴人均未簽
    立當票。上訴人固稱：以珠寶典當部分，均有開立當票，因
    水災滅失云云，惟據其另稱：無法釐清哪幾筆債權是以珠寶
    典當；一開始是用珠寶典當借款，約定利息是月息5 分，後
    來繼續再借，珠寶價值不夠，仍沿用原來的利息；被上訴人
    對上訴人之借款，一概以月息5 分計算，兩造於87年9 月17
    日結算利息171 萬5500元，即是依照本金634 萬元、月息5
    分計算所得等語（本院卷61頁、52頁、55頁，原審卷42頁）
    。上訴人為借款債權人，既無法區分及證明何筆債權屬珠寶
    典當借款及非珠寶典當借款，且全數借款均依珠寶典當之月
    息5 分計息，其借款利率未因有質當物擔保及無質當物擔保
    而異，並經被上訴人抗辯全數均以珠寶典當借款，自難僅憑
    其陳述而為有利之認定。
  3.上訴人提出之被上訴人借款紀錄（原審卷第128 至133 頁）
    ，均係上訴人事後自行結算製作後交予被上訴人，為被上訴
    人否認真實，且與上訴人稱：最初以珠寶典當，後來珠寶價
    值不夠等語（本院卷61頁），亦不相符，核難據其記載認定
    被上訴人未提供質當物借款。而證人即珠寶商丙○○僅係為
    兩造進行珠寶鑑定，並未參與兩造間之借貸及金錢交付，且
    其所稱：被上訴人來典當時，我幫上訴人作珠寶鑑定，鑑價
    完我說值多少錢，上訴人就拿等額現金給被上訴人，再開當
    票給上訴人等語（原審卷144 至145 頁），與上訴人所陳述
    借款經過，稱最初是珠寶典當（本院卷61頁）；均係扣除利
    息後匯款至被上訴人帳戶，交付現金部分，則並未提及有提
    供珠寶典當（原審卷第3 至5 頁），且未能提出典當紀錄及
    當票為憑等情已不相符，證詞非無偏頗之虞，更況被上訴人
    如未提出珠寶借款，不須由其鑑定，亦不可能知悉借款之事
    實，則其證詞尚不足作為認定被上訴人無提出質當物借款之
    證明。至於上訴人縱曾於通知被上訴人流當前，交由丙○○
    鑑定珠寶之總值，然丙○○未能詳述鑑定之質當物項目及單
    價，或提出相關之書面鑑定資料，以明所鑑定者即被上訴人
    全部提出之質當物，則其證述：最後1 次上訴人把全部典當
    的珠寶拿來估價時，我估約150 至180 萬元云云（原審卷
    144頁），即不足為有利上訴人之認定。
  4.綜上所述，上訴人未能舉證634 萬元之借款中有何部分係無
    質當物之借款，自應認均係由被上訴人持質當物（包括汽車
    質當借款20萬元，下同）向上訴人所經營立國當鋪之借款。
  (二)次按90年8 月27日廢止前當舖業管理規則第20條之規定，當
    舖業之滿當期限不得少於3 個月，滿期後5 日仍得取贖或付
    清利息更新質當，逾期不取贖或不付利息者，當舖業得將原
    物變賣。當舖或其他以受質為營業者之質權即營業質權，依
    民法物權編施行法第14條（修正後第20條）規定，無民法質
    權規定之適用。關於此等營業之質權，有當舖業管理規則可
    資適用。依其規範，一方面無禁止流質契約之規定，一方面
    純採物之責任。前者乃當期屆滿後，當戶不取贖者，質物所
    有權即歸屬於當舖；後者為質物價值超過受當債權額，當舖
    不負返還餘額之義務，若質物價值不足受當債權額，當舖亦
    不得請求當戶補足，此為營業質權與民法上動產質權之最大
    差異（最高法院86年度台上字第1527號判決參照）。上訴人
    在87年9 月17日協議前對被上訴人之634 萬元債權，均係由
    上訴人經營之立國當鋪收取質當物後借予被上訴人，業如上
    述，而上訴人業於87年11月23日通知被上訴人於5 日內取贖
    ，否則將其質當物品予以流當，則有上訴人委託律師寄發之
    律師函可憑（原審卷第111 至113 頁），且被上訴人並未就
    質當物取贖，已遭上訴人流當，為兩造所不爭執。是揆諸前
    揭說明，被上訴人就其借款債務僅負物之責任，質當物擔保
    之範圍及於借款之本金及利息，上訴人既同意被上訴人延期
    取贖，無論上訴人將質當物流當後所得金額是否足夠清償被
    上訴人質當金額及所生利息，均不得再行向被上訴人請求補
    足。從而，上訴人將被上訴人提供之質當物予以流當後，主
    張質當金額不足受償本金434 萬元及利息171 萬5000元，請
    求被上訴人給付，為無理由。
  (三)上訴人主張其於87年12月2 日為被上訴人償還對黃勝填之債
    務193 萬5000元，業經提出存摺、本票為證（原審卷46至48
    頁），且為被上訴人所不爭執，堪認為真實。而該筆借款係
    在被上訴人之珠寶質當物被流當之後，自不為流當效力所及
    。是則上訴人請求被上訴人返還該借款，並按年息20% 計算
    遲延利息（本院卷61頁），為有理由，應予准許。
六、綜上，上訴人本於消費借貸法律關係，請求被上訴人返還借
    款，於193 萬5000元，及自96年12月22日起至清償日止，按
    年息20％利算之遲延利息範圍內，為有理由，應予准許；逾
    此範圍之請求，為無理由，應予駁回。上訴人敗訴部分，其
    假執行之聲請亦失所附麗，應併予駁回。原審就超過上開應
    准許部分，為上訴人敗訴之判決，及駁回其假執行之聲請，
    並無不合。上訴意旨指摘原判決不當，求予廢棄改判，為無
    理由，應予駁回。另兩造其餘攻擊防禦方法，核與終局判決
    結果不生影響，爰不一一論述，附此敘明。
據上論結，本件上訴為無理由，依民事訴訟法第449 條第1 項、
第78條，判決如主文。
中    華    民    國    98    年    8     月    18    日
                            民事第一庭
                                審判長法官  黃金石
                                法      官  林健彥
                                法      官  謝肅珍
以上正本證明與原本無異。
如對本判決上訴，須於判決送達後20日內向本院提出上訴狀，其
未表明上訴理由者，應於上訴後20日內向本院提出上訴理由書（
均須按他造當事人之人數附繕本）。上訴時應提出委任律師或具
有律師資格之人之委任狀，並依附註條文規定辦理。
中    華    民    國    98    年    8     月    19    日
                                書  記  官  馬蕙梅
附註：
民事訴訟法第466 條之1 ：
對於第二審判決上訴，上訴人應委任律師為訴訟代理人，但上訴
人或其法定代理人具有律師資格者，不在此限。
上訴人之配偶、三親等內之血親、二親等內之姻親，或上訴人為
法人、中央或地方機關時，其所屬專任人員具有律師資格並經法
院認適當者，亦得為第三審訴訟代理人。
第1 項但書及第2 項情形，應於提起上訴或委任時釋明之。


司法院資訊處製作；財團法人民間司法改革基金會備份。
